【裁判字號】    91,簡,1026
【裁判日期】    920731
【裁判案由】    廢棄物清理法
【裁判全文】
臺北高等行政法院判決                            九十一年度簡字第一○二六號
    原      告  環富有限公司
    代  表  人  甲○○董事）.
    被      告  臺北市政府環境保護局
    代  表  人  陳永仁（局長）
右當事人間因廢棄物清理法事件，原告不服台北市政府中華民國九十一年十月九日府
訴字第○九一一四二六二三○○號訴願決定，提起行政訴訟。本院判決如左：
    主  文
原告之訴駁回。
訴訟費用由原告負擔。
    事  實
緣原告係領有乙級清除許可證之廢棄物清除機構，其所有車號第○七二—ＢＦ號垃圾
車載運之廢棄物中，含有注射針筒、針頭等醫療感染性事業廢棄物，案經被告所屬中
正區清潔隊執勤人員配合台北市北投焚化廠執行稽查民間代清理業者進場勤務，於民
國（下同）九十一年三月三日零時十二分在台北市北投焚化廠第十一傾卸門查獲，即
拍照採證予以告發，移由被告以原告違反廢棄物清理法第三十六條第一項規定，依同
法第五十三條第二款規定，處原告新台幣（下同）六萬元罰鍰。原告不服，提起訴願
，遭決定駁回，遂向本院提起行政訴訟。茲摘敘兩造訴辯意旨如次：
甲、原告起訴意旨略謂：
一、原告提起本件行政訴訟前，接獲法務部行政執行署台北行政執行處通知於九十一
    年十一月十九日下午到處繳納罰鍰。因被告所為處分之合法性顯有疑義，經原告
    依訴願法第九十三條第二項、第三項及行政訴訟法第一百十六條第三項規定，向
    鈞院聲請裁定停止原處分之執行，惟遭鈞院九十一年度停字第一二三號裁定駁回
    。按行政處分不因行政爭訟而停止執行，是依行政訴訟法第一百九十六條規定，
    倘本件訴訟審理過程中原處分業已執行完畢，原告聲請鈞院於判決中命行政機關
    為回復原狀之必要處置，合先陳明。
二、被告於九十一年三月十三日第二百二十三次局務會議決議之事項，業於九十一年
    三月十八日以北市環四字第○九一三○八○二九○○號函示有關被告「垃圾焚化
    廠及掩埋場查獲民間代清除業者清運違規廢棄物進場案件之認定、告發及證物處
    理原則」，該函之正本受文者為被告所屬北投垃圾焚化廠、內湖垃圾焚化廠、垃
    圾衛生掩埋場、衛生稽查大隊等，副本受文者為台北市廢棄物清除處理商業同業
    公會、被告所屬第三科、第四科等相關單位，依該函示內容及效力，顯見原處分
    及訴願決定之認定均有違誤。
三、參照上開被告函文處理原則：「二、查獲民間代清除業者清運違規廢棄物進場案
    件之認定、告發及證物處理原則如下：．．（四）另清運有害事業廢棄物進場違
    規案件之告發原則，如屬清運大量有害事業廢棄物進場者，應屬清除機構及事業
    機構共同違規，告發清除機構及事業機構，如無法確認產源者，則告發清除機構
    ，如非大量有害事業廢棄物，而僅為少量有害事業廢棄物夾雜於一般廢棄物或一
    般事業廢棄物者，應屬分類不實，責成事業機構確實改善，如有再犯者，則依法
    告發事業機構，並不歸責於清除機構，惟如無法確認產源時，則責成清除機構於
    收運廢棄物時注意改善，如一年內遭本局各廠場查獲三次者，則依法告發清除機
    構，至於『大量』之認定標準則以一整袋廢棄物或非一整袋但有害事業廢棄物重
    量超過三公斤者認定。」記載之認定標準，倘非屬一整袋廢棄物或非一整袋但有
    害事業廢棄物重量超過三公斤者之少量有害事業廢棄物，應責成事業機構改善，
    不應歸責於清除機構。惟被告所屬中正區清潔隊執勤人員配合台北市北投焚化廠
    執行稽查民間代清理業者進場勤務，所查獲原告所有垃圾車載運進場廢棄物中，
    夾雜注射針筒、針頭等醫療感染性事業廢棄物，依採證照片，顯不符上開大量之
    標準，要係少量有害事業廢棄物夾雜之分類不實，且能確認產源（原告已陳明係
    由中山醫院將垃圾分類打包放置於垃圾車內），依上開函釋之處理原則，應先責
    成改善、再予告發之對象，均係事業機構而非清除機構，被告未考慮或採取上開
    處理原則，區分大量或少量有害事業廢棄物，作為處分之判斷基準，顯有違誤。
四、原告係領有乙級清除許可證，依公民營廢棄物清除處理許可管理辦法之規定，僅
    得從事一般廢棄物及一般事業廢棄物清除業務，倘委託事業機構有分類不實之情
    事，是否可由該法規意旨推知該分類不實之不利益及歸責性，應轉嫁由清除業者
    負擔？且原告以清除廢棄物為業，所應遵守廢棄物清理法及相關法令，亦僅限於
    一般廢棄物及一般事業廢棄物之貯存清除處理方法及設施標準，而原告確於清運
    一般廢棄物時，未有違反廢棄物清理法及相關法令規定，至原告受法令許可之業
    務範圍，本未包括清除事業廢棄物之義務。訴願決定稱廢棄物清理法對公民營廢
    棄物清除處理機構設有管制規範，且對其應具備之條件、設施、分級與專業技術
    人員設置等，均有嚴格之管理規定，在一般事業廢棄物與有害事業廢棄物係採嚴
    格分級規定，故在清除業者處理設施條件及專業技術人員之要求自然不同云云，
    惟原告係取得一般事業廢棄物清除許可之業者，本不具法規要求之能力或設備處
    理有害事業廢棄物，何能苛求原告清運時亦及於處理有害事業廢棄物？訴願決定
    之認定顯對原告增加法規所無之義務，即有不合法令之違誤。
五、按行政程序法第一百五十九條、第一百六十條及第一百六十一條規定，所謂行政
    規則，係指上級機關對下級機關依其權限或職權為規範機關內部秩序及運作，所
    為非直接對外發生法規範效力之一般抽象規定，包括依機關內部事務等一般性規
    定及訂頒之解釋規定與裁量基準，並應下達與發布。而有效下達之行政規則，具
    有拘束訂定機關、下級機關及屬官之效力。故依行政程序法之規定，有關被告於
    九十一年三月十八日下達發布之北市環四字第○九一三○八○二九○○號函，其
    性質應屬行政規則，則該行政規則於九十一年三月十八日下達時起即具拘束被告
    之效力。查被告係於九十一年三月二十一作成本件處分，被告完全未以上開有效
    之行政規則作為本件行政行為時之基準，顯屬違法。
六、請撤銷訴願決定及原處分，訴訟費用由被告負擔。
乙、被告答辯意旨略謂：
一、原告係領有乙級清除許可證之廢棄物清除機構，依公民營廢棄物清除處理機構許
    可管理辦法第七條規定，得從事一般廢棄物及一般事業廢棄物清除業務。原告受
    中山醫院委託清除一般事業廢棄物至指定之廢棄物處理場（廠），惟經被告所屬
    中正區清潔隊執勤人員配合台北市北投焚化廠執行稽查民間代清理業者進場勤務
    ，於九十一年三月三日零時十二分在台北市北投焚化廠第十一傾卸門，發現原告
    所有之第○七二—ＢＦ號垃圾車載運進場之廢棄物中含有注射針筒、針頭等，係
    屬「有害事業廢棄物認定標準」第四條第一項及「事業廢棄物貯存清除處理方法
    及設施標準」第六條規定之醫療感染性事業廢棄物，乃現場拍照存證，並作成九
    十一年三月三日北市環中正罰字第Ｘ二三六四○一號舉發通知書予以告發，由該
    車司機陳信義簽名收受，並有清運車輛載運廢棄物進北投垃圾焚化廠稽查紀錄表
    及採證照片十五幀可稽，故被告依廢棄物清理法第五十三條第二款規定，處原告
    法定最低罰鍰額度六萬元罰鍰，並無違誤。
二、有關被告「垃圾焚化廠及掩埋場查獲民間代清除業者清運違規廢棄物進場案件之
    認定、告發及證物處理原則」係於九十一年三月十八日以北市環四字第○九一三
    ○八○二九○○號函知被告所屬單位，應於九十一年三月十八日起生效，無法溯
    及適用本件原告違規行為時。原告稱上開處理原則之行政規則係於九十一年三月
    十八日下達，被告於九十一年三月二十一日作成本件處分時，未以上開有效行政
    規則作為行為時之基準云云，惟原告確於九十一年三月三日零時十二分涉有違反
    廢棄物清理法相關法令規定之事實而遭查獲，被告以九十一年三月二十一日廢字
    第Ｈ00000000號處分書，處原告六萬元罰鍰，無涉上開處理原則。
三、按為達成有效清除處理廢棄物，改善環境衛生，維護國民健康之目的，廢棄物清
    理法第四十一條以下規定對公民營廢棄物清除處理機構設有管制規範，除設立採
    許可主義外，對應具備之條件、設施、分線與專業技術人員設置等，均有嚴格管
    理規定。原告係經台北市政府核可之合法廢棄物清除機構，並以廢棄物清除等業
    務獲取利潤，應積極主動遵守廢棄物清理法及其他相關法令，防止發生環境污染
    或危害人體健康之情事。本件原告違規情節屬實，被告依廢棄物清理法第三十六
    條第一項、第五十三條第二款及「事業廢棄物貯存清除處理方法及設施標準」，
    處以原告最低罰鍰額度六萬元，用促踐行改善，並無不合。
四、請駁回原告之訴，訴訟費用由原告負擔。
    理  由
一、被告代表人原為沈世宏，嗣變更為陳永仁，茲由其具狀聲明承受訴訟，核無不合
    ，應予准許。
二、按「本法所稱廢棄物，分下列二種：．．二、事業廢棄物：（一）有害事業廢棄
    物：由事業所產生具有毒性、危險性，其濃度或數量足以影響人體健康或污染環
    境之廢棄物。（二）一般事業廢棄物：由事業所產生有害事業廢棄物以外之廢棄
    物。前項有害事業廢棄物認定標準，由中央主管機關會商中央目的事業主管機關
    定之。．．第一項第二款之事業，係指農工礦廠（場）、營造業、醫療機構、公
    民營廢棄物清除處理機構、事業廢棄物共同清除處理機構、學校或機關團體之實
    驗室及其他經中央主管機關指定之事業。」、「事業廢棄物之貯存、清除或處理
    方法及設施，應符合中央主管機關之規定。前項事業廢棄物之貯存、清除、處理
    方法及設施標準，由中央主管機關定之。」、「有下列情形之一者，處新臺幣六
    萬元以上三十萬元以下罰鍰。經限期改善，屆期仍未完成改善者，按日連續處罰
    。情節重大者，並得命其停工或停業：．．二、貯存、清除或處理有害事業廢棄
    物，違反第三十六條第一項規定。」廢棄物清理法第二條、第三十六條及第五十
    三條第二款分別定有明文。次按，行為時事業廢棄物貯存清除處理方法及設施標
    準第六條第二項規定：「有害事業廢棄物，不得與一般廢棄物或一般事業廢棄物
    合併清除、處理。」。又按，有害事業廢棄物認定標準第四條第一項第六款第四
    目規定：「有害特性認定之有害事業廢棄物種類如下：．．六、感染性事業廢棄
    物：指醫療機構、醫事檢驗所、醫學研究單位、生物科技機構及其他事業於醫療
    、檢驗研究或製造過程中產生下列之廢棄物：．．（四）廢棄物之尖銳器具：指
    於醫學、研究或工業等實驗室中，或用於醫護行為曾與感染物質接觸而廢棄之尖
    端器具，包括注射針頭、注射筒、輸液導管、手術刀或曾與感染性物質接觸之破
    裂玻璃器皿等。」。再按，廢棄物清理法第四十二條授權訂定之「公民營廢棄物
    清除處理機構許可管理辦法」第二條第一項及第七條分別規定：「本辦法所稱公
    民營廢棄物清除處理機構，指從事廢棄物清除、處理業務之下列三種公、民營機
    構：一、廢棄物清除機構（以下簡稱清除機構）：接受委託清除廢棄物至境外或
    該委託者指定之廢棄物處理場（廠）處理之機構。二、廢棄物處理機構（以下簡
    稱處理機構）：接受委託處理廢棄物之機構。三、廢棄物清理機構（以下簡稱清
    理機構）：接受委託清除並處理或處理廢棄物之機構。」、「清除機構分級、從
    事業務範圍及專業技術人員設置規定如下：一、甲級：得從事一般廢棄物、一般
    事業廢棄物及有害事業廢棄物清除業務．．。二、乙級：得從事一般廢棄物及一
    般事業廢棄物清除業務．．。三、丙級：得從事每月總計九百公噸以下一般廢棄
    物及一般事業廢棄物清除業務．．。甲級清除、處理或清理機構從事業務範圍，
    應包括有害事業廢棄物之清除或處理業務。．．」。
三、原告係領有乙級清除許可證之廢棄物清除機構，為兩造不爭之事實，則依公民營
    廢棄物清除處理機構許可管理辦法第七條規定，僅得從事一般廢棄物及一般事業
    廢棄物清除業務，不得從事有害事業廢棄物清除業務，惟原告受中山醫院之委託
    清除一般事業廢棄物至指定之廢棄物處理場（廠），經被告所屬中正區清潔隊執
    勤人員配合台北市北投焚化廠執行稽查民間代清理業者進場勤務，於事實欄所述
    時、地，查得原告所有車號○七二—ＢＦ號垃圾車所傾倒之一般事業廢棄物中，
    夾雜有注射針筒、針頭等醫療廢棄物，係屬「有害事業廢棄物認定標準」第四條
    第一項第六款第四目所定之感染性事業廢棄物，被告乃據以處原告六萬元罰鍰，
    原告不服，提起訴願遭駁回等情，有訴願卷附採證照片十五幀、原處分卷附採證
    照片四幀、採證照片一冊（內含二十二張採證照片）、經原告公司司機陳信義簽
    名確認無訛之「清運車輛載運廢棄物進北投垃圾焚化廠稽查紀錄表」影本、台北
    市政府查獲民間代清除業者清運違反廢棄物進場之退運紀錄單影本、被告九十一
    年三月三日北市環中正罰字第Ｘ二三六四○一號舉發通知書、九十一年三月二十
    一日廢字第Ｈ00000000號處分書、台北市政府九十一年十月九日府訴字
    第○九一一四二六二三○○號訴願決定書等可稽，自堪信為真實。核原告之行為
    ，已違反廢棄物清理法第三十六條第一項、行為時事業廢棄物貯存清除處理方法
    及設施標準第六條規定，被告予以處分，於法自屬有據。
四、原告訴稱其僅負責清除工作，垃圾分類由中山醫院負責云云，並執被告九十一年
    三月十八日北市環四字第○九一三○八○二九○○號函為其主張免罰之論據。惟
    行為時「事業廢棄物貯存清除處理方法及設施標準」係廢棄物清理法所授權訂定
    之法規命令，該標準第六條第二項已規定：「有害事業廢棄物，不得與一般廢棄
    物或一般事業廢棄物合併清除、處理。」，其既就清除、處理事項有所規範，而
    原告為廢棄物清除機構，乃廢棄物清理法第二條第四項及「公民營廢棄物清除處
    理機構許可管理辦法」第二條第一項所指之事業，則原告於受委託清除一般廢棄
    物或一般事業廢棄物至指定之廢棄物處理場（廠）時，自應遵守上開標準有關「
    不得與有害事業廢棄物合併清除」之禁制規定，如有違反者，依廢棄物清理法第
    三十六條第一項及第五十三條第二款規定，即應受罰。且原告以廢棄物清除為業
    ，尤應積極主動遵守廢棄物清理法及其他相關環保法令，以防止環境污染或危害
    人體健康之情事發生，其應注意能注意而不注意，尚難謂毫無過失，自應負其公
    法上之責任。又原告前開公法上義務，並不因私人間契約關係而移轉，若中山醫
    院有所違反，亦僅係原告依雙方契約循民事途徑要求中山醫院負賠償責任之問題
    【訴願卷附原告與中山醫院間簽訂之「廢棄物清運合約書」第五點及第七點規定
    ：「五、工作內容：１、工作項目：一般事業廢棄物清運。（不含感染性廢棄物
    ）．．」、「七、其他規定：．．３、本合約祇清運一般性廢棄物，若因甲方（
    即中山醫院）不慎將感染性廢棄物或醫療性廢棄物夾雜於一般性廢棄物內讓乙方
    （即原告）清運，而導致乙方受罰，乙方有權要求甲方負賠償責任。」，可資參
    照】，原告自不得執此主張免罰。而所謂行政規則，係指為「規範機關內部」秩
    序及運作，所為非直接對外發生法規範效力之一般、抽象之規定（行政程序法第
    一百五十九條規定參照），依法本院自不受其拘束，況行政規則並不得逾越法律
    及法規命令之範圍，有關本件行為後始作成之被告九十一年三月十八日北市環四
    字第○九一三○八○二九○○號函，顯然增加廢棄物清理法所授權訂定之「事業
    廢棄物貯存清除處理方法及設施標準」第六條第二項所無之內容，除不能拘束本
    院外，亦不能作為有利於原告之認定。
五、綜上所述，本件原告違規事實明確，被告依法定最低罰鍰額度，處原告六萬元罰
    鍰，徵諸前揭規定，並無違誤，訴願決定予以維持，亦無不合。原告猶執前詞，
    聲明撤銷，為無理由，應予駁回。又本件撤銷之訴既無理由而應予駁回，則原告
    聲請於判決中命行政機關為回復原狀之必要處置，本院自不應准許。
六、本件適用簡易訴訟程序，爰不經言詞辯論逕為判決，併予敘明。
據上論結，本件原告之訴為無理由，爰依行政訴訟法第二百三十三條第一項、第二百
三十六條、第九十八條第三項前段，判決如主文。
中    華    民    國    九十二      年      七      月      三十一      日
                            臺 北 高 等 行 政 法 院   第 六 庭
                                                    法  官  曹瑞卿
右為正本係照原本作成。
本件以訴訟事件所涉及之法律見解具有原則性者為限，始得於本判決送達後二十日內
向本院提出上訴狀並表明上訴理由，如已於本判決宣示後送達前提起上訴者，應於判
決送達後二十日內補具上訴理由（均按他造人數附繕本），且經最高行政法院許可後
方得上訴。
中    華    民    國    九十二      年      七      月      三十一      日
                                                    書記官  方偉皓


司法院資訊處製作；財團法人民間司法改革基金會備份。
